【裁判字號】    98,重訴,358
【裁判日期】    990730
【裁判案由】    給付貨款
【裁判全文】
臺灣士林地方法院民事判決             98年度重訴字第358號
原      告
即反訴被告  昶和纖維興業股份有限公司
法定代理人  乙○○
訴訟代理人  侯俊安律師
            甲○○
被      告
即反訴原告  國防部聯合後勤司令部採購處
法定代理人  丙○
訴訟代理人  徐克銘律師
複 代理 人  趙璧成律師
            王珮儒律師
上列當事人間給付貨款事件，本院於民國99年7 月16日言詞辯論
終結，判決如下：
    主  文
原告之訴及假執行之聲請均駁回。
本訴訴訟費用新臺幣壹拾壹萬壹仟貳佰陸拾肆元由原告負擔。
反訴被告應給付反訴原告新臺幣伍拾萬元，及自民國九十八年十
二月九日起至清償日止，按週年利率百分之五計算之利息。
反訴原告其餘之訴駁回。
反訴訴訟費用新臺幣壹萬貳仟壹佰捌拾柒元，由反訴原告負擔二
分之一，餘由反訴被告負擔。
本判決第三項得假執行。但反訴被告如以新臺幣伍拾萬元為反訴
原告預供擔保或提存，得免為假執行。
反訴原告其餘假執行之聲請駁回。
    事實及理由
壹、兩造主張及抗辯要旨：
一、本訴部分：
  (一)原告主張：伊於民國94年11月間與聯勤傘具製配廠簽訂94年
    度軍品試製契約，就人員降落傘用之尼龍傘綢由聯勤傘具製
    配廠提供規格，交由伊研製，並於95年11月28日試製36吋寬
    傘綢，經聯勤兵工整備發展中心檢驗合格。嗣兩造於96年10
    月29日簽立總價新臺幣（以下同）1,128 萬9,024 元之36吋
    寬傘綢布訂購軍品契約，由被告向伊訂購36吋寬綠傘綢64,4
    62碼、36吋寬白傘綢40,066碼（下稱系爭契約）。而系爭契
    約係以前開試製品為貨樣，伊已於97年11月13日依約完成交
    貨，但被告迄未給付買賣價金。縱認系爭契約非屬貨樣買賣
    ，因被告於合約中就買賣標的物明定其織法，要求不能上膠
    ，致原告所製成品，在平均透氣量部分，客觀上無法達到合
    約要求，屬自始客觀給付不能，且被告就人員降落傘用之尼
    龍傘綢先前均向外國採購，第1 次擷取部分美國軍方規範，
    交由原告試製，未將上膠之規範交付原告，又對原告試製之
    36吋寬傘綢表示檢驗合格，並由國防部聯合後勤司令部發給
    合格證書，應可得而知契約標的不能，對非因過失而信該契
    約為有效之原告，依民法第247 條第1 項規定，應負賠償責
    任。為此，爰依民法第367 條或第247 條第1 項規定，請求
    被告給付買賣價金1,128 萬元或同額之損害賠償，並聲明：
    (1)被告應給付原告1,128 萬元，及自起訴狀繕本送達之翌日
    起至清償日止，按年息百分之5 計算之利息。(2)訴訟費用由
    被告負擔。(3)願供擔保請准宣告假執行。
  (二)被告則以：本件訂購之標的物，原告產製後曾經交付被告送
    驗，其中雖有部分不合格，但仍有4 件傘綢透氣量合格，足
    認契約標的物並非自始客觀不能，原告不得依民法第247 條
    請求損害賠償。而系爭契約亦非貨樣買賣，原告交貨經驗收
    3 次，仍不合格，且逾期達18日，被告已於97年12月30日依
    契約購案清單八、3.辦理解約，原告不得請求被告給付買賣
    價金等語置辯，並聲明：(1)原告之訴駁回。(2)訴訟費用由原
    告負擔。(3)如受不利益判決，願供擔保，請准宣告免予假執
    行。
二、反訴部分：
  (一)反訴原告主張：兩造訂立系爭契約，反訴被告雖曾於97年1
    月28日交貨，但經伊於97年2 月14日實施驗收不合格。嗣反
    訴被告又於97年2 月19日交貨，伊於97年2 月20日實施驗收
    仍不合格。為此，兩造於97年3 月11日達成協議，由反訴被
    告同意將傘綢布2 邊編織部分各做適當整修且符合契約約定
    寬度，並提供綠、白傘綢各15碼，做為試作前檢驗、檢驗結
    果僅供參考之用及提供綠、白傘綢各150 碼，試製試用1 付
    傘，以供測試，且提供之2 項綢布（含綠、白各1 份），不
    含契約總數量。而反訴被告於97年6 月4 日再為交貨，經伊
    點收送國防部軍備局規格鑑測中心實施抽樣檢驗，抽驗26項
    ，有4 項合格，其餘22項均不合格。為此，兩造又於97年8
    月29日達成協議，將36吋寬綠傘綢等2 項原契約規範「織邊
    」辦理修約為「切邊」，並重新給予反訴被告改善期至97年
    10月31日，1 次交貨不計逾期，給予目視驗收2 次機會，儀
    器檢驗1 次，檢驗規範不變，但前逾期交貨5 日仍舊計罰。
    嗣反訴被告又於97年11月13日交貨，惟經伊清點36吋寬綠傘
    綢為59,465碼，36吋寬白傘綢為36,930碼。伊乃以反訴被告
    應1 次交貨，而交貨數量不足，判定驗收不合格，並於97年
    11月18日催告反訴被告依約給付，且於97年12月30日發函反
    訴被告，表示本件購案驗收3 次仍不合格，逾期達18日，依
    契約購案清單八、3.辦理解約，併表示沒入履約保證金112
    萬8,903 元，且嗣後若有重購原告即反訴被告仍應負賠償重
    購差價之責。因反訴被告違反系爭契約購案清單八、3.約定
    ，經伊已解除系爭契約。則依系爭契約購案清單八、3.及通
    用條款5.6 (4)，伊得沒入反訴被告已繳納之履約保證金112
    萬8,904 元充作懲罰性違約金。而反訴被告繳納之履約保證
    金，係以華南商業銀行所出具履約保證金連帶保證書之形式
    存在，該保證書之效期至97年7 月22日屆至，因反訴被告並
    未依約辦理效期展延而失效，依契約真意反訴被告負有給付
    相當於履約保證金數額之違約金之義務，為此爰依系爭契約
    購案清單八、3.及通用條款5.6 (4)，請求反訴被告給付違約
    金，並聲明判命反訴被告給付反訴原告112 萬8,904 元，及
    自反訴起訴狀繕本送達之翌日（即98年12月9 日）起至清償
    日止按週年利率百分之5 計算之利息，並願供擔保請准宣告
    假執行及命反訴被告負擔反訴訴訟費用。
  (二)反訴被告則以：伊已於97年2 月19日按契約數量交貨，嗣97
    年8 月29日召開履約協調會，雙方協議將契約規範「織邊」
    修約為「切邊」，並延至97年10月31日交貨，是在97年10月
    31日之前，伊並無遲延問題，反訴原告所稱驗收3 次仍不合
    格，並非實情，反訴原告不得據以解除契約。又反訴原告變
    更原契約規範，要求將織邊改為切邊，伊因此須就原貨物加
    工，造成合理秏損，導致97年11月13日交貨短少8%，係可歸
    責於反訴原告，不可歸責於伊。伊並無違約之情事，反訴原
    告據以解除契約，其請求支付違約金，於法無據。而縱認伊
    交貨數量不足，但伊僅一部給付不能，剩餘給付對於反訴原
    告非無利益，反訴原告就伊已交付部分主張解除契約，違反
    誠信原則。另反訴原告未經催告即逕行解除契約，亦有未合
    。且伊已交付反訴原告履約保證金10% ，反訴原告已於97年
    12月30日表示沒入履約保證金，縱伊有違約之情事，反訴原
    告無再請求伊重複支付之權利等語置辯，故請求駁回反訴原
    告之訴，並命反訴原告負擔反訴訴訟費用，而如受不利益判
    決，則願供擔保請准宣告免予假執行。
貳、兩造不爭執及爭執事項：
一、兩造不爭執事項：
  (一)原告即反訴被告於94年11月間與聯勤傘具製配廠簽訂94年度
    軍品試製契約，就人員降落傘用之尼龍傘綢由聯勤傘具製配
    廠提供規格，交由原告即反訴被告研製，原告即反訴被告於
    95年11月28日試製36吋寬傘綢經聯勤兵工整備發展中心檢驗
    合格。
  (二)兩造於96年10月29日簽立總價1,128萬9,024元之36吋寬傘綢
    布訂購軍品契約，由被告即反訴原告向原告即反訴被告採購
    36吋寬綠傘綢64,462碼、36吋寬白傘綢40,066碼，契約內容
    詳如本院卷第30頁至第53頁。
  (三)就系爭契約之標的物交付，原告即反訴被告於97年1 月28日
    交貨，被告即反訴原告於97年2 月14日實施複驗，目視驗收
    不合格。原告即反訴被告於97年2 月19日再交貨，被告即反
    訴原告於97年2 月20日實施複驗，目視驗收不合格。兩造復
    於97年3 月11日達成協議，內容為：
    1.原告即反訴被告同意將傘綢布2 邊編織部分，各做適當整
      修且符合契約約定寬度，並提供綠、白傘綢各15碼，做為
      試作前檢驗，檢驗結果僅供參考之用。
    2.原告即反訴被告同意將傘綢布2 邊編織部分，各做適當整
      修且符合契約規定寬度，並提供綠、白傘綢各150 碼，試
      製試用1 付傘，以供測試。
    3.以上提供2 項綢布（含綠、白各1 份），不含契約總數量
      。
  (四)原告即反訴被告於97年6 月4 日再為交貨，經被告即反訴原
    告點收送國防部軍備局規格鑑測中心實施抽樣檢驗，該中心
    於97年7 月16日出具如本院卷第58頁至第84頁之檢驗報告影
    本，抽驗26項，有4 項合格，其餘22項不合格，報告內容詳
    如上開資料所載。
  (五)兩造於97年8 月29日達成協議，協議內容為：
    1.36吋寬綠傘綢等2 項原契約規範有「織邊」，經協議辦理
      修約「切邊」。
    2.重新給予原告即反訴被告改善期至97年10月31日，1 次交
      貨不計逾期。
    3.交貨驗收：目視驗收給予2 次機會，儀器檢驗1 次，檢驗
      規範不變。
    4.前逾期交貨5 日照計罰。
  (六)原告即反訴被告於97年11月13日交貨，經清點36吋寬綠傘綢
    為59,465碼，36吋寬白傘綢為36,930碼。被告即反訴原告以
    原告即反訴被告應1 次交貨，而交貨數量不足，而由被告即
    反訴原告判定驗收不合格。
  (七)被告即反訴原告於97年12月30日發函原告即反訴被告，以本
    件購案驗收3 次仍不合格，且逾期達18日，而依契約購案清
    單八、3.辦理解約，併表示沒入履約保證金112 萬8, 903元
    ，嗣後若有重購原告即反訴被告仍應負賠償重購差價之責。
    原告即反訴被告已收受前開函文。
  (八)被告即反訴原告尚未發還原告即反訴被告因締約所提出之11
    2 萬8,904 元履約保證書函。
二、本件爭點：
  (一)原告即反訴被告請求被告即反訴原告給付1,128 萬元部分：
    1.原告即反訴被告依民法第367 條請求被告即反訴原告給付
      買賣價金部分：
      (1)原告即反訴被告於97年11月13日交貨，是否依債之本旨
        履行交付買賣標的物之義務？
        原告即反訴被告應交貨數量是否因被告即反訴原告要
          求切邊？造成布料秏損？而得為36吋寬綠傘綢為59,4
          65碼，36吋寬白傘綢為36,930碼？
        原告即反訴被告交貨是否經被告即反訴原告驗收3 次
          ，仍不合格？
        原告即反訴被告履約是逾期達18日？
        原告即反訴被告交付予被告即反訴原告之貨物，是否
          符合雙方約定之品質？
          (甲)本件是否為貨樣買賣？
          (乙)如是，原告即反訴被告是否已依樣貨交付貨物？
      (2)系爭契約是否已經被告即反訴原告，依契約購案清單八
        、3.合法解除？被告即反訴原告是否須定相當期間催告
        原告即反訴被告，始得解除契約？本件有無民法第255
        條之情形？被告即反訴原告是否得以原告即反訴被告交
        貨數量不足即解除契約，是否應該民法第226 條之反面
        解釋而認不得解除契約？
    2.原告即反訴被告依民法第247 條第1 項請求被告即反訴原
      告損害賠償部分：
      (1)系爭契約是否因於契約中明定織法，且不能上膠，客觀
        上於平均透氣量無法達到合約之要求，而屬給付標的客
        觀上給付不能而無效？
      (2)原告即反訴被告是否非因過失而信契約為有效？
      (3)原告即反訴被告是否因而受損害？其受損害之數額為何
        ？
  (二)被告即反訴原告請求原告即反訴被告給付112 萬8,904 元部
    分：
    1.系爭契約是否已經被告即反訴原告，依契約購案清單八、
      3. 合法解除？
    2.被告即反訴原告是否得依兩造系爭契約5.6 (4)、購案清單
      八、3.之約定，請求原告即反訴被告給付懲罰性違約金1,
      12萬8,940 元？
    3.被告即反訴原告未發還履約保證書函，可否充作原告即反
      訴被告應給付被告即反訴原告之前開懲罰性違約金？
、本院之判斷：
一、本訴部分：
  (一)原告不得民法第367 條請求被告給付買賣價金：
    1.原告於97年11月13日未依債之本旨履行交付買賣標的物之
      義務：
      (1)按債務人非依債務本旨實行提出給付者，不生提出之效
        力，為民法第235 條所明定。若債務人僅提出給付之一
        部，除法律別有規定外，不得謂為依債務本旨之提出，
        自不生提出之效力（最高法院23年上字第98號判例參照
        ）。
      (2)查兩造簽訂系爭契約，由被告向原告採購36吋寬綠傘綢
        64,462碼、36吋寬白傘綢40,066碼。原告於97年11月13
        日付交被告者，則為36吋寬綠傘綢為59,465碼，36吋寬
        白傘綢為36,930碼，此為兩造所不爭執，堪認定為真。
        據此，原告交付標的物數量不足，甚為明確。依照前開
        判例說明，原告提僅提出給付之一部，不得謂為依債務
        本旨提出，不生提出之效力。況兩造於97年8 月29日曾
        達成1 次交貨之協議（見不爭執事項5.(2)），依照系爭
        契約通用條款7.4 「契約訂定需1 次提出貨品者，非予
        甲方（即被告）同意不得自行變更分批提出」之約定，
        更難認原告已於97年11月13日依債之本旨提出給付。
      (3)原告雖主張其應交貨之數量，因被告要求切邊，造成布
        料秏損，故數量不足不可歸責原告云云。然兩造雖於97
        年8 月29日將原契約規範有關「織邊」辦理修約為「切
        邊」，但修約既經協議為之，且未就原告應交貨數量辦
        理修約，則原告自應依原契約之數量履行。原告主張數
        量不足不可歸責於已，實屬委無可採。
    2.原告履約逾期達18日：
      (1)兩造於96年10月29日簽立系爭契約，此為兩造所不爭執
        。而系爭契約購案清單關於交運時程約定：乙方（即原
        告）應自簽約日之次日起90日曆天（含）內1 次將採購
        標的送達交貨地點完成交貨，有系爭契約購案清單影本
        在卷可查（見本院卷第33頁）。據此，原告依約應於97
        年1 月27日前完成交貨。但98年1 月27日適逢星期假日
        ，是原告如於97年1 月28日提出給付，即未逾期。
      (2)原告雖已於97年1 月28日提出貨物，但原告交付之標的
        物經被告於97年2 月14日實施複驗，並不合格。嗣原告
        於97年2 月19日為第2 次交付標的物，為兩造所不爭執
        。則先不論原告於97年2 月19日交付之物是否符合契約
        規格，其於是日交付，已逾97年1 月28日之交付期限，
        而屬遲延逾期，經扣除依系爭契約通用條款第14.1所定
        「被告實際作業時間」，則被告已遲延逾期已達5 日。
        就此兩造並曾於97年8 月29日達成協議，同意重新給予
        原告改善期至97年10月31日，1 次交貨不計逾期，但前
        開逾期交貨5 日則照計罰（見不爭執事項(五)4.）。應認
        兩造已於97年8 月29日達成合意，原告如能於97年10月
        31日依約交付契約標的物，除已計逾期5 日照計外，可
        不計逾期。原告主張兩造曾於97年8 月29日達成延至97
        年10月31日交貨，故在97年10月31日之前，其並無遲延
        問題云云，應與事實不符，核非可採。
      (3)兩造既已另約定原告應於97年10月31日1 次交付契約標
        的物，原告卻遲至97年11月13日始提出再為交貨，逾期
        已達13日，加計前開逾期5 日，已達18日。更何況原告
        於97年11月13日提出之給付，數量不足，不符債之本旨
        ，已詳如前述，則原告履約遲延逾期達18日以上更屬明
        確。
      (4)系爭契約通用條款15.3雖規定原告履約結果經被告查驗
        或驗收發現與契約或貨樣規定不符者，被告應通知原告
        限期改善，拆除、重作、退貨或換貨後，報請複驗，次
        數以1 次為限，98年8 月29日兩造達成之協議，就交貨
        驗收，亦約定：目視驗收給予2 次機會。據此，被告於
        97年11月13日目視驗收，因數量不足，判定驗收不合格
        ，本應通知原告改善再報請複驗。惟原告當時既已逾期
        達18日，被告通知原告改善與否均不能改變原告履約逾
        期達18日之事實，縱被告未再通知原告改善，亦不動搖
        其逕行解除契約之權限。況且被告曾於97年11月18日發
        函通知原告於97年11月24日前依契約規定補足交貨不足
        數量，原告則於97年11月24日覆稱無法補足，此有兩造
        往來函稿影本在卷可證（見本院卷第244 頁、第245 頁
        ），則被告於97年12月30日發函向原告表示解除契約時
        ，更與契約無違。
    3.系爭契約已經被告依契約購案清單八、3.合法解除：
      (1)查兩造於系爭契約購案清單八、3.約定：若逾期達18日
        曆天（含）以上（屬延誤履約情節重大）者，甲方（即
        被告）得逕行解約，此有系爭契約購案清單影本在卷可
        查（見本院卷第34頁）。本件原告履約逾期既達18日，
        被告依照前開約定，即得逕行解除契約。嗣被告於97年
        12月30日發函原告，表示本件購案逾期達18日，而依契
        約購案清單八、3.辦理解約，原告復已收受前開函文，
        此為兩造所不爭執，則系爭契約應已經被告合法解除。
      (2)原告雖主張被告未定相當期間催告其給付，即解除契約
        ，於法不合云云。惟按民法第254 之規定，僅為法律所
        認解除權之一種，並非禁止契約當事人間另有保留解除
        權之特別約定。故買賣契約當事人間，就買受人一方交
        付標的物之履行期有特別重要之意思表示，如買受人一
        方不按照時期履行者，則買受人一方自得依同法第255
        條之規定，不經催告逕行解除其契約（最高法院46年台
        上字第1685號判例亦同此意旨）。本件系爭契約購案清
        單八、3.既約定：若逾期達18日曆天（含）以上（屬延
        誤履約情節重大）者，甲方（即被告）得逕行解約，足
        認兩造有保留解除權之特別約定，並已就標的物交付不
        得逾履行期達18日有特別重要之意思表示。被告遇原告
        履約逾期達18日，自得依約不經催告逕行解除系爭契約
        ，原告稱被告未經催告即解除系爭契約，於法不合，應
        係誤會。
      (3)原告又主張其交貨數量，僅係一部給付不能，已給付部
        分對於被告並非無利益，依民法第226 條反面解釋，被
        告不得解除全部契約云云。然被告依系爭契約前開約定
        ，僅須原告有履約逾期達18日之情事，即得逕行解除系
        爭契約，並辦理重購。且系爭契約購案清單關於交運時
        程亦約定：「乙方（即原告）應自簽約日之次日起90日
        曆天（含）內『1 次』將採購標的送達交貨地點完成交
        貨」。系爭契約通用條款7.4 復約定「契約訂定需『1
        次』提出貨品者，非予甲方（即被告）同意不得自行變
        更分批提出」等語。應認兩造已於契約中約定，原告倘
        為一部給付，對於被告並無利益。再參酌最高法院23年
        上字第98號判例揭示「若債務人僅提出給付之一部，除
        法律別有規定外，不得謂為依債務本旨之提出，自不生
        提出之效力」之意旨，被告尚非不得因原告未1 次提出
        全部給付而解除系爭契約之全部。
    4.系爭契約既經合法解除，原告自無從再依系爭契約，亦無
      從依民法第367 條，請求被告給付買賣價金。
    5.系爭契約既因原告交貨數量不足遲延逾期，經被告以原告
      履約逾期達18日以上而解除契約，則原告所交貨品是否符
      合契約規範，即無再審酌調查之必要，原告聲請將貨品鑑
      定是否符合契約規格，即無必要，附此敘明。
  (二)原告不得依民法第247 條第1 項請求被告賠償損害：
    1.按契約因以不能之給付為標的而無效者，當事人於訂約時
      知其不能或可得而知者，對於非因過失而信契約為有效致
      受損害之他方當事人，負賠償責任。民法第247 條第1 項
      固有明文。惟民法第246 條第1 項前段規定以不能之給付
      為契約標的者，其契約無效。該項所稱之「不能之給付」
      者，係指自始客觀不能而言，亦即依社會通常觀念，債務
      人應為之給付，不能依債務本旨實現之意。如僅係主觀、
      暫時之不能給付，自難謂其契約為無效（最高法院84年度
      台上字第1308號判決意旨參照）。
    2.本件被告因向原告訂購人員傘綢訂立系爭契約，該契約通
      用條款第15.2約定乙方（即原告）履約所供應或完成之標
      的應使其符合契約規定（見本院卷第51頁）。而所謂符合
      契約規定，觀諸系爭契約於購案清單附件包括檢驗項目單
      、規格藍圖目錄表、人員傘綢規格，應認原告生產交付之
      標的物，須符合前開「人員傘綢規格」無訛。
    3.查原告曾於97年6 月4 日為交貨，經被告點收送國防部軍
      備局規格鑑測中心實施抽樣檢驗，該中心於97年7 月16日
      提出檢驗報告，抽驗26項，有4 項合格，其餘22項不合格
      ，此為兩造所不爭執，並有檢驗報告結果明細在卷足稽（
      見本院卷第58頁），足認符合系爭契約規格之標的物，原
      告非無能力製成，依社會通常觀念，原告應為之給付，尚
      非不能依債務本旨實現。原告主張系爭契約之標的物，因
      於契約中明定織法，且不能上膠，客觀上於平均透氣量無
      法達到合約之要求，而屬給付標的自始客觀上給付不能而
      無效，並就此請求鑑定云云，核無所據。其以此為基礎，
      進而依民法第247 條第1 項規定，請求被告為損害賠償，
      亦屬無據。
  (三)綜上所述，系爭契約並非自始客觀給付不能，嗣並經被告依
    約合法解除。從而，原告依民法第367 條請求被告給付買賣
    價金及依民法第247 條第1 項請求被告賠償損害，並聲明求
    為命被告給付其1,128 萬元，及自起訴狀繕本送達之翌日起
    至清償日止，按年息百分之5 計算之利息，為無理由，應予
    駁回。而原告之訴既經駁回，其假執行之聲請，即失所附麗
    ，應併予駁回。
二、反訴部分：
  (一)查依兩造系爭契約購案清單八、3.之約定，反訴被告如逾期
    達18日曆天以上者，反訴原告得逕行解除契約…並沒收相對
    履約保證金（見本院卷第34頁）。系爭契約通用條款5.6 (4)
    亦約定，因可歸責於反訴被告之事由，致解除契約者，其所
    繳納之全部履約保證金，不予發還，充作懲罰性違約金（見
    本院卷第48頁反面）。由此以觀，兩造已就因可歸責於反訴
    被告之事由致解除契約，反訴被告應依履約保證金之數額給
    付反訴原告違約金，反訴原告並得以沒收履約保證金之方式
    抵充違約保證金。
  (二)本件系爭契約因反訴被告履約逾期達18日以上，經反訴原告
    依契約購案清單備註八、3.合法解除，已如前述。則系爭契
    約因可歸責於反訴被告之事由而解除，甚為明確。反訴原告
    依前開約定，得請求反訴被告給付與反訴原告於訂立契約所
    繳納之履約保證金相同數額之違約金112 萬8,904 元。
  (三)前開違約金請求，反訴原告本得以沒收反訴被告繳納之履約
    保證金之方式加以抵充。然反訴被告繳納之履約保證金，係
    以華南商業銀行所出具履約保證金連帶保證書代之，該保證
    書之效期至97年7 月22日屆至，此有反訴原告提出之履約保
    證金連帶保證書影本在卷可按（見本院卷第263 頁）。該履
    約保證書，衡情應於屆期後即失效，反訴原告雖曾於97年12
    月30日向反訴被告表示解除契約時，一併表示沒入履約保證
    金，但所沒入者既屬失效之保證書，即無從用於抵充前開懲
    罰性違約金。
  (四)按約定之違約金額過高者，法院得減至相當之數額，民法第
    252 條定有明文。又約定之違約金是否過高，應就債務人若
    能如期履行債務時，債權人可得享受之一切利益為衡量之標
    準（最高法院51年台上字第19號判例意旨參照）。本件兩造
    約定違約金112 萬8,904 元，約為契約總價之10% ，惟本院
    衡量反訴原告為國家機關，向反訴被告採購人員傘綢目的在
    自行發展研製降落傘，反訴被告若能如期履行債務時，反訴
    原告可得享受之一切利益，並考量反訴被告已盡力依契約要
    求之規格產製人員傘綢，但因技術門檻頗高，無法如期交貨
    ，此由雙方幾經協議，並曾辦理修約，反訴被告亦多次提出
    給付即明，故認反訴被告違約情節，尚非嚴重。據此，兩造
    所約定之違約金確屬過高，爰依職權酌減至50萬元，以符事
    理公平。
  (五)又按給付無確定期限者，債務人於債權人得請求給付時，經
    其催告而未為給付，自受催告時起，負遲延責任。其經債權
    人起訴而送達訴狀，或依督促程序送達支付命令，或為其他
    相類之行為者，與催告有同一之效力。民法第229 條第2 項
    定有明文。又遲延之債務，以支付金錢為標的者，債權人得
    請求依法定利率計算之遲延利息。民法第233 條第1 項前段
    亦有明定。本件反訴原告得請求反訴被告給付違約金50萬元
    ，此金錢給付無確定期限，反訴原告提起反訴請求反訴被告
    給付，其請求反訴被告自反訴起訴狀繕本送達之翌日起即98
    年12月9 日起至清償日止，按法定利率即週年利率百分之5
    計算之遲延利息，自屬有據。
  (四)綜上所述，系爭契約經反訴原告合法解除，其原得依購案清
    單八、3.及通用條款5.6 (4)約定，請求反訴被告給付違約金
    112 萬8,904 元及遲延利息，但所約定之違約金核屬過高，
    本金部分已經本院依職權酌減至50萬元。從而，反訴原告聲
    明求為判決反訴被告給付違約金112 萬8,904 元及其遲延利
    息，於主文第3 項所示範圍內，為有理由，應予准許。逾此
    部分，則屬無據，應予駁回。又反訴原告之請求經本院准許
    部分，所命給付之數額未逾50萬元，爰依職權宣告假執行。
    就此反訴被告則陳明願供擔保，請准宣告免予假執行，經核
    並無不合，爰酌定相當金額准許之。再者，反訴原告之訴經
    本院駁回部分，其假執行之聲請，則失所附麗，應併予駁回
    之。
肆、本件事證已臻明確，兩造其餘訴訟資料及攻擊、防禦方法及
    爭點，核與結論之判斷，不生影響，爰不一一論列，附此敘
    明。
伍、本院為終判決，爰依職權確定訴訟費用額，其中本訴訴訟費
    用為11萬1,264 元（即第一審裁判費）、反訴訴訟費用則為
    1 萬2,187 元（即第一審裁判費），並就本訴訴訟費用命敗
    訴之原告負擔。反訴訴訟費用則命兩造各負擔2 分之1 。
陸、據上論結，本件原告之訴為無理由，反訴原告之訴則一部有
    理由，一部無理由，依民事訴訟法第78條、第79條、第389
    條第1 項第5 款、第392 條第2 項，判決如主文。
中    華    民    國    99    年    7     月    30    日
                  民事第二庭  法  官  周群翔
以上正本證明與原本無異。
如對本判決上訴，應於判決送達後20日內向本院提出上訴狀；若
委任律師提起上訴者，應一併繳納上訴審裁判費，否則本院得不
命補正逕行駁回上訴。
中    華    民    國    99    年    8     月    2     日
                              書記官  游育慈

司法院資訊處製作；財團法人民間司法改革基金會備份。
